臺灣臺中地方法院民事裁定　96年度破字第76號
聲　請　人　甲○○
聲請人聲請宣告破產事件，本院裁定如下：
    主    文
聲請駁回。
聲請程序費用新臺幣貳仟元由聲請人負擔。
    理    由
一、聲請意旨略以：聲請人於民國86年間與前夫結婚，婚後與公
    婆同住，並育有一女。不料其前夫結婚後不久，即性情大變
    ，整日遊手好閒，不務正業，甚且結交損友，染上毒癮，行
    竊犯罪，每每由聲請人出面代為和解賠償，致使聲請人先前
    辛苦工作所得均因而花用殆盡，聲請人為維持家計及養育幼
    女，欲擺設路邊攤販賣髮飾為生，因而向銀行借貸後創業，
    原本每月可按時繳納貸款，信用狀況尚稱良好，然因前夫仍
    不知悔改，一再向聲請人伸手要錢，在外復一再觸法，因而
    產生之罰金、賠償金及和解金等費用，完全由聲請人一人負
    責繳納或償還，聲請人擺攤所得迅即不足前夫花用，只得再
    向銀行借貸以支應其他開銷。其後，聲請人之友人以經商需
    要資金週轉為由，向聲請人尋求援助，聲請人誤信該友人所
    言：日後必定連本帶利返還等語為真，遂再向銀行借款後，
    交予該名友人，詎該名友人嗣後即不知去向，聲請人之經濟
    狀況至此更有如雪上加霜。聲請人與前夫雖於96年初離婚，
    惟未獲前夫給付分毫贍養費，尚須扛起教養女兒之責任，單
    憑聲請人擺攤之微薄收入，實無法支付各債權銀行每月要求
    繳納之最低金額，聲請人迫不得已，只得再向銀行借貸應急
    ，因而陷入以債養債之困境，迄今積欠債權人銀行之債務已
    高達新臺幣（下同）3,421,241元，超過聲請人現有財產總
    額170,000元甚多。聲請人雖曾與債權人銀行進行協商，惟
    債權人銀行要求聲請人每月至少必須繳納50,000元之利息，
    聲請人縱使不吃不喝，亦無力負擔，遑論可清償本金，故聲
    請人顯已無力清償目前所負前開高額之債務，應已符合破產
    之要件，為此聲請鈞院裁定准予宣告聲請人破產。
二、按破產固係對於債務人不能清償債務者宣告之，但法院就破
    產之聲請得依職權為必要之調查，破產法第63條第2項定有
    明文，若債務人確係毫無財產，則破產財團即不能構成，或
    破產財團雖勉可組成，然其破產財團之財產，尚不足清償財
    團費用及財團債務時，依破產法第148條規定之意旨，應以
    無宣告破產之實益，而裁定駁回破產宣告之聲請。又所謂財
    團費用包括：(一)破產財團之管理變價及分配所生之費用、(二)
    破產債權人共同利益所需審判上之費用、(三)破產管理人之報
    酬，及(四)破產人及其家屬之必要生活費及喪葬費，視為財團
    費用；而財團債務包括(一)破產管理人關於破產財團所為行為
    而生之債務、(二)破產管理人為破產財團請求履行雙務契約所
    生之債務，或因破產宣告後應履行雙務契約而生之債務、(三)
    為破產財團無因管理所生之債務，及(四)因破產財團不當得利
    所生之債務；而財團費用及財團債務，應先於破產債權，隨
    時由破產財團清償之，破產法第95條、第96條及第97條分別
    定有明文。查聲請人雖自陳其現有財產價值170,000元，然
    未提出證據證明，且其名下並無其他財產，亦經本院依職權
    查明，有稅務電子閘門財產調件明細表1件附卷可稽。惟聲
    請人之必要生活費用，倘按內政部公布目前臺灣省每人每月
    最低生活費標準6,700元計算，一年為80,400元；再者，聲
    請人若經本院准予宣告破產，尚需優先支付破產財團之管理
    、變價及分配所生之費用暨破產管理人之報酬等財團費用，
    其中，僅破產管理人之報酬一項，如以行政院勞工委員會所
    定最低基本工資每月15,840元計算，每年即達190,080元（
    計算式：15,840×12月＝190,080元），而上述聲請人之必
    要生活費用及破產管理人之報酬，依前引破產法條文規定，
    均屬應優先於破產債權、由破產財團清償之財團費用，是以
    ，縱聲請人所述其現有財產170,000元一節屬實，惟該等財
    產扣除前開必定發生之財團費用後，根本無餘額可供構成破
    產財團，自無法清償破產債權，與前揭破產制度之本旨不合
    ，應認本件無宣告破產之實益，則聲請人所為本件破產宣告
    之聲請，自無理由，應予駁回。聲請意旨雖援引臺灣高等法
    院85年度抗字第508號民事裁定內容，主張：只要債務人有
    不能清償債務之情事，即可宣告破產，至於宣告破產有無實
    益，非宣告破產時所應斟酌之要件，然此與最高法院86年度
    臺抗字第479號民事裁定揭示之意旨（倘債務人確係毫無財
    產可構成破產財團，或債務人之財產不敷清償破產財團之費
    用及財團之債務，無從依破產程序清理其債務時，始得以無
    宣告破產之實益，裁定駁回聲請）不符，且衡諸破產程序之
    進行，既有前引破產法第95條之必要費用，須由破產財團支
    付，則債務人若於聲請宣告破產時，即無足以支應該等破產
    費用之財產者，該破產程序縱使進行，破產債權亦無絲毫受
    償之可能，僅係徒使原已有限之債務人財產在支付財團費用
    後更形減少，對其債權人而言，實屬有害無益，從而宣告破
    產有無實益（即破產財團之財產是否足以清償財團費用與財
    團債務），自係法院就破產宣告之聲請為准駁前必須斟酌之
    重要因素。本件聲請人現有財產既不敷清償破產程序進行期
    間，聲請人與家屬之必要生活費用暨破產管理人之報酬等財
    團費用，要無進行破產程序之必要，是其聲請宣告破產，自
    應駁回，前引臺灣高等法院85年度抗字第508號民事裁定，
    既非最高法院之見解，更未依法院組織法第57條第1項規定
    被編為判例，其所持見解自無拘束本院之效力，附此敘明。
三、據上論結，本件聲請人之聲請為無理由，依破產法第5條、
    民事訴訟法第95條、第78條，裁定如主文。
中　　華　　民　　國　　96　　年　　 6　　月　　1　　日
                  民事第三庭    法  官　鍾啟煒
正本係照原本作成。
如不服本裁定應於送達後10日內向本院提出抗告狀，並繳納抗告
費新臺幣1000元。
中　　華　　民　　國　　96　　年　　 6　　月　　1　　日
                                書記官
